臺灣高等法院刑事判決　　　　　　　　　　　　　九十一年度上訴字第二三六七號
　　上　訴　人　甲○○　男二十.
　　即　被　告
　　選任辯護人　莫怡萍律師
　　　　　　　　莊柏林律師
右上訴人因毒品危害防制條例等案件，不服臺灣台北地方法院九十一年度訴字第二七
四號，中華民國九十一年七月二十六日第一審判決（起訴案號：臺灣台北地方法院檢
察署九十年度偵字第三八九九號）提起上訴，本院判決如左：
    主  文
原判決關於意圖販賣而持有第一級毒品及定應執行刑部分撤銷。
甲○○販賣第一級毒品，未遂，處有期徒刑伍年。扣案之海洛因淨重零點貳公克沒
收銷燬之，包裝紙壹張（重零點貳零公克）沒收。
其他上訴駁回。
右開上訴駁回部分妨害公務所處之有期徒刑壹年，與撤銷改判部分所處之刑，應執行
有期徒刑伍年陸月。扣案之海洛因淨重零點貳公克沒收銷燬之，包裝紙壹張（重零
點貳零公克）沒收。
    事  實
一、甲○○與其朋友乙○○均有施用第一級毒品海洛因（下簡稱海洛因）之習慣（甲
    ○○施用海洛因及第二級毒品安非他命之犯行，業經另案分別判處有期徒刑十月
    及七月在案，又乙○○施用海洛因之犯行，經送請觀察勒戒結果認無繼續施用毒
    品傾向，由台灣台北地方法院檢察署檢察官以九十年度毒偵字第六一０號案件處
    分不起訴），而乙○○施用海洛因之犯行，於民國（下同）九十年三月五日二十
    二時許，在台北市○○路○段三百十六號三樓為警查獲。警方於逮捕乙○○後，
    當日從乙○○之供述中得知甲○○可能涉有販賣海洛因嫌疑（檢察官原於起訴書
    中認定甲○○亦涉有自九十年二月二十日起至九十年三月五日販賣多次海洛因犯
    行，然檢察官於台灣台北地方法院審理時，業就甲○○所涉此部份販賣海洛因部
    分表明不再起訴，自已就此部分撤回起訴），警方為期查獲販賣海洛因者，遂請
    乙○○協助警方辦案，經獲乙○○同意。乙○○便於同日（約同日二十二時起至
    同日二十二時三十分前間），打電話與甲○○聯絡。乙○○於電話中佯欲購買價
    值新台幣（下同）三千元之海洛因，而甲○○明知海洛因係屬毒品危害防制條例
    所規範之第一級毒品，不得持有、販賣，竟仍基於販賣毒品海洛因之故意，於電
    話中同意出售，並於電話中約定於同日二十三時許，在台北市○○路○段三百二
    十巷九弄口ＯＫ便利商店前交易。旋甲○○即持海洛因一包（淨重零點三二公克
    ），依約定之時間騎機車至上開ＯＫ便利商店前欲交予乙○○。而警方並未將乙
    ○○帶至上開ＯＫ便利商店，而是由服務於台北市政府警察局刑事警察大隊之偵
    查員江進元（現服務於台北市政府警察局少年警察隊）及陳貴鵬（現服務於台北
    市政府警察局北投分局）預先埋伏於上開ＯＫ便利商店內。嗣江進元及陳貴鵬於
    同日二十三時許，發現甲○○出現於上開ＯＫ便利商店前時，其二人便衝出該店
    ，表明其二人警察身分，並出手逮捕甲○○。而甲○○明知上前逮捕其之人為依
    法執行職務之警察，竟於上開二名警察逮捕其之際，基於妨害公務之犯意，出手
    反抗，並咬傷江進元之右手臂（江進元就此傷害部分業於原審法院審理時撤回告
    訴），然甲○○終仍為江進元及陳貴鵬所制伏，並於甲○○所騎乘之機車置物箱
    內取出上開甲○○欲販售之海洛因一包。
二、案經台北市政府警察局移請台灣台北地方法院檢察署檢察官偵查起訴。
    理  由
一、訊據上訴人即被告甲○○供承有於右揭時地接獲乙○○來電，表明欲買三千元之
    海洛因，其即於九十年三月五日二十三時許前往約定之右開便利商店前，於警員
    自便利商店衝出，經表明警察身分並欲逮捕其時，其有咬傷警員等事實，惟矢口
    否認有販賣海洛因及妨害公務之犯行，辯稱乙○○是要伊幫忙打電話給綽號「阿
    娟」，其欲向「阿娟」買海洛因，因乙○○欠「阿娟」錢不方便打電話，就委請
    伊打電話給「阿娟」，並假裝是伊要買，一起到上揭便利商店，伊只是替乙○○
    聯絡「阿娟」，乙○○並不是要跟伊買海洛因，伊亦未帶何海洛因至現場，警察
    在伊機車行照內所查獲之海洛因不知是何人所有的，另因當時警察表明身份後就
    出手打伊及勒住伊脖子，伊一時情急之下才會咬傷警察的手臂，伊並無妨害公務
    犯意云云。查乙○○因施用毒品海洛因，於九十年三月五日晚上十時許，在台北
    市○○路○段三百十六號三樓為警查獲，嗣乙○○此部份施用毒品海洛因之犯行
    ，經送觀察勒戒結果，認無繼續施用毒品傾向，業經台灣台北地方法院檢察署檢
    察官以九十年度毒偵字第六一０號處分不起訴之事實，除據證人乙○○供述外，
    並有該偵查卷影本在卷可參，而經警訊問乙○○施用毒品海洛因之情節，依乙○
    ○之供述，獲悉被告不無涉有販賣毒品海洛因嫌疑，警方為求人贓俱獲，要求乙
    ○○協助警方辦案，乙○○乃於九十年三月五日晚上十時許（約於當日晚上十時
    起至當日晚上十時三十分前間），打電話予被告，佯稱欲購買三千元海洛因之事
    實，此據證人乙○○及查獲警員江進元、陳貴鵬分別於偵查中及原審法院審理時
    供述在卷，而被告於偵查中、原審法院審理時及本院調查時亦供承於電話中乙○
    ○有說要向伊購買三千元之海洛因，並約定於當晚十一時在台北市○○路○段三
    百二十巷九弄口ＯＫ便利商店前見面等語，而被告於九十年三月五日晚上十一時
    許前往其與乙○○所約定之上述便利商店前，經為警方所逮捕，警方並於逮捕被
    告之前曾表明警察身分，而被告於為警逮捕之際曾反抗並咬傷警察江進元之事實
    ，除據證人江進元及陳貴鵬分別於偵查中及原審法院審理時供述在卷外，另證人
    即該便利商店之店員葉世雄於偵查中及原審法院調查時證稱當天有二名警員至伊
    店內埋伏，後來看到二名警察衝出去與另外一人發生拉址等語（見偵查卷第一０
    二頁背面及原審卷第一七八頁），而被告於偵審時亦供承警察逮捕其之前曾表明
    警察身分，其於警察逮捕時曾咬傷警察等情。另經警在現場自被告之機車置物箱
    內取出上開海洛因一包之事實，亦據證人江進元及陳貴鵬分別於偵查中及原審法
    院審理時證述在卷，而該包查扣之物品送請法務部調查局鑑驗結果，發現確含海
    洛因成分，且淨重零點三二公克，有法務部調查局九十年四月四日陸(一)000
    00000號鑑定通知書附卷可參。至被告雖辯稱乙○○在電話中是要伊聯絡「
    阿娟」前來，以便向「阿娟」購買海洛因，並不是要向伊買海洛因，警察所查獲
    之海洛因並非伊所有等語，而證人乙○○於本院調查時亦附和被告所辯，供稱伊
    當時打電話給被告是要被告幫伊聯絡「阿娟」，伊是要向「阿娟」買海洛因，並
    不是要向被告買等語，惟查證人乙○○於警訊及偵查中即證稱伊當天打電話給甲
    ○○，是說要向其買海洛因，並約定交貨之時間地點等語，嗣於原審法院調查時
    復證稱警察叫伊電話給甲○○，伊當時跟甲○○講要買海洛因，甲○○說好，就
    約定時間地點，沒有提到阿娟等語（見原審卷第九十七頁），且查經警於上揭時
    地查獲乙○○施用海洛因犯行，經依乙○○供述獲悉被告涉有販賣海洛因嫌疑，
    因而要求乙○○協助警方辦案，以求人贓俱獲，乙○○因而打電話予被告佯稱欲
    購買海洛因，則乙○○既實際並無購買海洛因之意思，而警察所欲逮捕者係被告
  ，乙○○又豈有要被告打電話通知「阿娟」前來販售海洛因予其之理，且若依被
    告所述乙○○係要其聯絡「阿娟」前往約定地點，以便販賣海洛因給乙○○，參
    酌毒品海洛因係經政府公告管制之違禁物，查緝甚嚴，處罰甚重，衡情被告逕可
    直接聯絡「阿娟」前往上揭約定地點即可，其又何須甘冒風險亦前往現場，且依
    乙○○所述在此之前即曾多次向「阿娟」購買海洛因，茍其欲向「阿娟」購買海
    洛因，其逕可直接聯絡「阿娟」，又何須迂迴透過被告聯絡。至被告雖另供稱伊
    於九十年三月五日二十二時許，接獲乙○○欲購買海洛因之電話後，曾以公共電
    話與「阿娟」之0000000000號電話聯絡，表明乙○○欲購海洛因，請
    「阿娟」帶海洛因至上開ＯＫ便利商店等語（見原審卷九十一年七月十二日審理
    筆錄），惟經調閱該0000000000號電話之通聯紀錄，該電話於九十年
    三月五日當天二十二時至二十三時期間內，僅於二十二時三十四分四十二秒時，
    有接獲0000000000號之一通電話而己，此有台灣大哥股份有限公司０
    大000000000號電話之通聯紀錄附卷可稽（見偵查卷第七十一頁），而
    該０九三九開頭之電話係屬台灣大哥大股份有限公司所有之行動電話門號，並非
    中華電信所有之公共電話號碼，亦有國內行動電話門號範圍一覽表在卷可參，被
    告所辯伊接獲乙○○來電後，曾以公共電話聯絡阿娟前來，顯非事實，殊無足採
    。又扣案之毒品海洛因雖非警方於逮捕被告後第一次搜索被告機車時即扣押之物
    ，而是當日第二次搜索後始發現之物，此據證人江進元及陳貴鵬供述在卷，惟警
    方逮捕被告後，於第一次搜索未能查扣海洛因，係由於被告曾於現場指稱看到「
    阿娟」駕駛白色汽車至現場，警方遂駕偵防車帶被告追趕白色汽車，然無所獲，
    始回現場並於第二次搜索時扣得上開海洛因之事實，此據證人江進元及陳貴鵬供
    述外，並經被告自承在卷，惟依前所述，證人乙○○於電話中並非委請被告聯絡
    「阿娟」前往上開約定地點，而被告當日亦未曾聯絡「阿娟」至上揭ＯＫ便利商
    店前，足見被告有關「阿娟」駕駛白色汽車至現場之說詞顯係被告所杜撰之事實
    ，警方第一次搜索時未能查扣海洛因，係因被告杜撰「阿娟」至現場，致警方為
    追緝「阿娟」，未能詳細搜索所致，而查證人乙○○於電話中向被告表明欲購買
    三千元之海洛因，被告即攜帶一包前往約定之交易地點，足徵扣案之海洛因應係
    被告帶至現場之毒品無誤。至扣案之海洛因包裝送請內政部警政署刑事警察局鑑
    驗結果：「其上指紋因紋線重疊，且特徵點不足，無法比對」，有該局中華民國
    九十一年五月三日刑紋字第０９１０１０２４２９號函附卷可參，該扣案之海洛
    因包裝袋上雖未發現被告之指紋，惟查該包裝袋上之指紋因紋線重疊，且特徵點
    不足，致無法比對，始無法鑑定，尚難因該包裝袋尚未查獲被告指紋即遽認被告
    未持有該包海洛因，玆乙○○既於電話中向被告表示欲購買三千元之海洛因，而
    被告於電話中亦同意出售，並依約攜帶海洛因前往上開ＯＫ便利商店前欲交付與
    乙○○，足見被告確具販賣毒品海洛因意圖甚明。另被告既攜帶毒品海洛因前往
    上開ＯＫ便利商店前以便交付，則其顯係業已著手於販賣毒品海洛因行為，而被
    告明知上前逮捕其之人為警察，其竟然仍反抗並加以咬傷依法行使公權力之警察
    ，足見其存有妨害公務之故意甚明，是被告所辯各節，要屬圖卸刑責之詞，不足
    採信。至被告雖另辯稱其於警訊時之供述係遭受警方威脅所致云云，惟查本院據
    以認定被告成立本件犯行並非依據被告於警訊時之供述，是被告於警訊時究為如
    何之供述，並不影響本件事實之認定，另被告前曾請求調閱上開ＯＫ便利商店九
    十年三月五日二十三時許之錄影帶，惟證人葉世雄於原審法院調查時業已證稱該
    店之大門貼有廣告紙，且錄影機攝錄之方向為櫃台周圍，而當日之錄影帶經伊看
    過後並未發現被告被警方逮捕之畫面等語（見原審卷九十一年七月十二日審理筆
    錄），暨警方逮捕被告之地點如前述係位於便利商店外，是已無再勘驗該錄影帶
    內容之必要，均附此敘明。綜上所述，被告犯行，事證明確，洵堪認定。
二、查乙○○因施用毒品海洛因之犯行於上揭時地為警查獲後，經警訊問後，由乙○
    ○之供述中獲知被告涉有販賣海洛因嫌疑，警察為求人贓俱獲，而要求乙○○協
    助辦案，乙○○遂打電話給被告佯稱欲購買海洛因，惟實際並無購買海洛因之真
    意，而被告於接獲乙○○來電後，隨即攜帶上揭海洛因一包依約前往約定之交易
    地點，欲交付與乙○○，被告顯具有販賣毒品海洛因之故意，雖乙○○實際並無
    購買毒品海洛因之真意，致無法完成本件之交易，惟被告既已基於販賣毒品海洛
    因之意思而攜帶毒品海洛因前往準備交付，顯已著手實施販賣毒品海洛因之行為
    ，自應仍論以販賣第一級毒品未遂罪（參照最高法院八九年台上字第三四三四號
    判決），而查本件並無積極證據足資證明被告係意圖營利而販入毒品海洛因，惟
    查依被告供述其曾以三千元向「阿娟」購買重約零點六公克之海洛因一包等語（
    見原審卷九十一年六月二十一日訊問筆錄），而本件被告欲以三千元販賣之毒品
    海洛因一包重零點五二公克，顯較被告原以同一價格販入之毒品海洛因重量為輕
    ，且查被告於乙○○在電話中向其表明欲購買三千元之海洛因，被告若無從中營
    利之意圖，則其逕可要求乙○○前來拿取，又何需如此約定交易之時間地點，而
    親自攜帶毒品海洛因前往，足見被告顯有從中營利之意圖，應堪認定。是核被告
    就此所為，係犯毒品危害防制條例第四條第五項、第一項之販賣第一級毒品未遂
    罪。公訴人於九十一年七月十二日原審法院審理時當庭更正此部份起訴法條，認
    被告就此所為係犯毒品危害防制條例第五條第一項之罪，起訴法條尚有未洽，應
    予以變更（至公訴人起訴意旨原認被告自九十年二月二十日起至同年三月五日止
    曾多次販賣海洛因予乙○○之犯行，係涉犯販賣第一級毒品罪嫌，惟檢察官於九
    十一年七月十二日原審法院審理時，當庭表示因此部分犯行之證據較不明確，就
    此部分表示不再起訴，是檢察官顯已就此部分撤回起訴，而被告否認有此部份販
    賣毒品海洛因之犯行，且亦查無何證據足資證明被告涉有此部份犯行，本院就此
    部分自無庸併予審理，附此敘明）。另按公務員代表國家行使統治權或從事與行
    使統治權有關之事務。從而，公務員執行職務，即為國家統治之具體表現，人民
    即有服從義務或消極不予妨害之義務；苟予不法之妨害，即屬破壞國家公權力之
    作用，自應受罰，查被告攜帶毒品海洛因前往上開ＯＫ便利商店前欲遂行販賣毒
    品海洛因之犯行，警察依法欲加以逮捕，自屬依法行使公權力，被告自不得為不
    法之妨害，被告明知逮捕其之人為警察，竟加以反抗並咬傷警察，核此所為，係
    犯刑法第一百三十五條第一項之妨害公務罪（至警察江進元於受傷後曾於九十年
    三月六日向台灣台北地方法院檢察署檢察官提出報告，而該報告除說明被告妨害
    公務之犯行，亦載明江進元之受傷情節，且於報告最後一段載明「另本隊偵查員
    江進元因逮捕涉毒品之洪嫌，致受傷部份；江員要對洪嫌，一併提出妨害公務等
    告訴。」等語，由於江進元本身受有傷害，且於報告上使用「一併提出妨害公務
    『等』告訴」之字句，足見江進元除對被告妨害公務以被害人身分提出告訴外，
    亦應解為對其個人受傷部分亦有傷害告訴之真意，且該檢察官於起訴書亦提及江
    進元受傷之情節，因此起訴書雖然未論及刑法第二百七十七條第一項之傷害罪名
    ，惟因起訴書事實欄己論及被告傷害江進元之行為，自為起訴效力所及，嗣江進
    元業於原審法院九十一年四月十二日訊問時，經當庭表明「我個人受傷部分，我
    不告了。」，就被告傷害犯行部分撤回告訴，惟因被告妨害公務之行為與其傷害
    江進元之行為，係同一行為所犯，與該論罪之妨害公務犯行具有裁判上一罪關係
    ，是就此傷害部分自毋庸為不受理之諭知，附此敘明）。被告已著手販賣第一級
    毒品行為而未遂，係屬未遂犯，按未遂犯之例，依法減輕其刑。被告所犯上開二
    罪間，犯意個別，手段互異，應予分論併罰。原審就被告上述販賣第一級毒品海
    洛因部分予以論罪科刑，固非無見，惟查本件乙○○為協助警方辦案，實際並無
    購買海洛因之真意，然被告基於販賣毒品海洛因之犯意，而著手實施販賣毒品海
    洛因未遂，所為係犯毒品危害防制條例第四條第五項、第一項之販賣第一級毒品
    未遂罪，原審認被告雖基於販賣毒品海洛之意圖，惟尚未著手販賣行為，而認被
    告僅係犯毒品危害防制條例第五條第一項之意圖販賣而持有第一級毒品罪，其認
    定及論斷，尚有未洽，另本件供包裝毒品海洛因所用之包裝紙一張，重零點二０
    公克，係供被告販賣毒品犯罪所用之物，應依毒品危害防制條例第十九條第一項
    規定予以宣告沒收，原審疏未併予宣告沒收，同有未洽，是被告上訴意旨否認有
    販賣毒品海洛因犯行，固無理由，惟原判決關於意圖販賣而持有第一級毒品部分
    既有可議之處，自應與定執行刑部分併由本院予以撤銷改判﹔而查被告意圖販賣
    第一級毒品海洛因，其行為固有不當，惟本件被告犯行尚屬未遂，並未造成具體
    之危害，且所意圖販賣之毒品海洛因重量僅零點三二公克，金額亦僅三千元，被
    告並仍未從中賺取利益即遭警逮捕，而竟罹犯法定刑為死刑或無期徒刑之罪，雖
    因其行為尚屬未遂，依法減輕其刑，然縱處以減輕後之法定刑，猶嫌過重，情輕
    法重，客觀上殊堪憫恕，爰依刑法第五十九條規定遞減輕其刑，並審酌被告之素
    行，犯罪之動機、目的、手段，因而所致生之危害及犯罪後態度等一切情狀，量
    處有期徒刑五年﹔至扣案之海洛因淨重零點三二公克，係查獲之毒品，應依毒品
    危害防制條例第十八條第一項前段規定宣告沒收銷燬之，而扣案之包裝毒品海洛
    因之包裝紙一張，重零點二０公克，係供被告販買毒品海洛因犯罪所用之物，並
    依同條例第十九條第一項規定宣告沒收。至原審就被告上述妨害公務部分，援引
    刑法第一百三十五第一項及罰金罰緩提高標準條例第一條前段之規定，並審酌被
    告之素行，犯罪之動機、目的、手段，對執行勤務之員警施暴之犯罪情節，因而
    所致生之危害及犯罪後態度等一切情狀，量處有期徒刑一年，經核認事用法，並
    無違誤，被告上訴意旨否認有妨害公務犯行，尚難認有理由，應予駁回，並就上
    訴駁回部分所處之刑，與上開撤銷改判部分所處之刑，定其應執行刑如主文第四
    項所示。
據上論斷，應依刑事訴訟法第三百六十八條、第三百六十九條第一項前段、第三百六
十四條、第二百九十九條第一項前段、第三百條，毒品危害防制條例第四條第五項、
第一項、第十八條第一項前段、第十九條第一項，刑法第十一條前段、第二十六條前
段、第五十九條、第五十一條第五款，判決如主文。
本案經檢察官施慶堂到庭執行職務。
中      華      民      國      九十一      年    十二    月    十二    日
                              臺灣高等法院刑事第三庭
    審判長法  官  張  連  財
                                        法  官  李  英  勇
                                        法  官  張  傳  栗
右正本證明與原本無異。
販賣第一級毒品部分如不服本判決應於收受送達後十日內向本院提出上訴書狀，其未
敘述上訴之理由者並得於提起上訴後十日內向本院補提理由書（均須按他造當事人之
人數附繕本）。
其他部分不得上訴。
                                        書記官  秦  慧  榮
中      華      民      國      九十一  年     十二     月     十二     日
附錄    本判決論罪科刑法條：
毒品危害防制條例第四條第一項
製造、運輸、販賣第一級毒品者，處死刑或無期徒刑﹔處無期徒刑者，得併科新台幣
壹千萬元以下罰金。
第五項
前四項之未遂犯罰之。
刑法第一百三十五條第一項
對於公務員依法執行職務時，施強暴、脅迫者，處三年以下有期徒刑、拘役或三百元
以下罰金。
